【裁判字號】    99,易,204
【裁判日期】    990923
【裁判案由】    竊盜
【裁判全文】
臺灣臺東地方法院刑事判決               99年度易字第204號
公  訴  人  臺灣臺東地方法院檢察署檢察官
被      告  丙○○
上列被告因竊盜案件，經檢察官提起公訴（99年度偵字第883號
），本院判決如下：
    主  文
丙○○竊盜，累犯，處有期徒刑肆月，如易科罰金，以新臺幣壹
仟元折算壹日。
    犯罪事實
一、丙○○曾於民國92年間因竊盜案件，經臺灣桃園地方法院以
    92年度壢簡字第1390號判決判處有期徒刑6月確定，而於93
    年11月3日縮刑期滿執行完畢，又於96年間因竊盜等案件，
    經本院以96年度易字404號判決各判處有期徒刑3月、3月、3
    月、3月、3月、3月、3月、2月，應執行有期徒刑1年確定，
    再於97年間因竊盜等案件，經本院以97年度易字第96號判決
    分別判處有期徒刑4月、3月，應執行有期徒刑6月確定，復
    經本院就上開二案件以97年度聲字第204號裁定定應執行刑
    為有期徒刑1年6月確定，甫於98年10月7日縮刑期滿執行完
    畢，猶不知悔改，於99年1月24日下午4時45分許，行經臺東
    縣臺東市○○○路93號前，因見甲○○所使用停放該處之車
    牌號碼PRT-716號重型機車（價值新臺幣【下同】5,000元）
    上之鑰匙未及取下，竟意圖為自己不法之所有，徒手轉動該
    鑰匙啟動該機車電門而竊取之，在發動該機車引擎迴轉離去
    之際，適為甲○○聽聞該處小狗吠叫聲及該機車引擎發動聲
    響而發覺制止，丙○○見事機敗露，旋即逃離現場。嗣經甲
    ○○報警處理，始悉上情。
二、案經臺東縣警察局臺東分局報請臺灣臺東地方法院檢察署檢
    察官偵查起訴。
    理  由
一、按被告以外之人於審判外之言詞或書面陳述，除法律有規定
    者外，不得作為證據，刑事訴訟法第159條第1項定有明文。
    經查：
（一）復按被告以外之人於偵查中向檢察官所為之陳述，除顯有
      不可信之情況者外，得為證據，刑事訴訟法第159條之1第
      2項定有明文。考其立法意旨，被告以外之人於偵查中向
      檢察官所為之陳述，性質上固屬傳聞證據，惟檢察官代表
      國家偵查犯罪、實施公訴，依法有訊問被告、證人及鑑定
      人之職權，證人、鑑定人且須具結，而實務運作時，偵查
      中檢察官向被告以外之人所取得之陳述，原則上均能遵守
      法律規定，不致違法取供，其可信性極高，為兼顧理論與
      實務，除顯有不可信之情況者外，得為證據。又刑事被告
      之詰問權，係指訴訟上被告有在審判庭盤詰證人之權利；
      偵查中檢察官訊問證人，旨在蒐集被告犯罪證據，以確認
      被告嫌疑之有無及內容，與審判中透過當事人之攻防，經
      由詰問程序調查證人以認定事實之性質及目的有別。偵查
      中辯護人僅有在場權及陳述意見權，此觀同法第245條第2
      項前段之規定甚明；檢察官訊問證人並無必須傳喚被告使
      其得以在場之規定，同法第248條第1項前段規定「如被告
      在場者，被告得親自詰問」，故祇要被告在場而未經檢察
      官任意禁止者，即屬已賦予其得詰問證人之機會，被告是
      否親自詰問，在所不問；同條第2項前段規定「預料證人
      於審判時不能訊問者，應命被告在場」，就訊問證人時應
      否命被告在場，則委之於檢察官之判斷。凡此，均尚難謂
      係檢察官訊問證人之程序必須傳喚被告使其得以在場之規
      定，自不發生在偵查中應行交互詰問（或經被告為反對詰
      問）之問題。況此未經被告詰問之被告以外之人於偵查中
      向檢察官所為之陳述，被告於審判中非不得放棄對原供述
      人之反對詰問權，同法第288條第2項前段規定「審判長對
      於準備程序中當事人不爭執之被告以外之人之陳述，得僅
      以宣讀或告以要旨代之」，即明斯旨。從而，該未經被告
      詰問之被告以外之人於偵查中向檢察官所為之陳述，依同
      法第159條第1項及第159條之1第2項之規定，除顯有不可
      信之例外情況外，原則上為「法律規定得為證據」之傳聞
      例外，依其文義解釋及立法理由之說明，並無限縮於檢察
      官在偵查中訊問證人之程序，應已給予被告或其辯護人對
      該證人行使反對詰問權者，其陳述始有證據能力之可言。
      然為未經完足調查之證據。當事人對於詰問權既有處分之
      權能，則此項詰問權之欠缺，非不得於審判中由被告行使
      以補正，而完足為經合法調查之證據。又同法第159條之1
      第2項所謂顯有不可信之情況，既涉證據能力有無之判斷
      ，應指證人等被告以外之人陳述時，外在環境是否存在顯
      然足以影響其意思自由之不當外力及陳述之人是否對於所
      言之法律效果顯然存有誤解而言，尚不包含偵查中檢察官
      訊問證人，未經被告親自詰問，或因被告不在場而未給予
      其詰問之機會者，亦不包括對於證人等供述內容憑信性等
      證據證明力評價之判斷，亦即指該不可信情形甚為顯著了
      然者為限，此固非以絕對不須經調查程序為條件，然須從
      卷證本身，綜合訊問時之外部情況，例如是否踐行偵查中
      調查人證之法定程序等，為形式上之觀察或調查，即可發
      現，無待進一步為實質調查之情形而言，否則即將證據能
      力與有待法院綜合全辯論意旨及調查證據所得而依法認定
      之證明力判斷混為一談（最高法院98年度臺上字第7832號
      、第6449號、97年度臺上字第1655號、第405號及96年度
      臺上字第5684號判決要旨可資參照）。經查，證人即被害
      人甲○○於偵查中向檢察官所為之證言（見偵卷第27頁）
      ，經檢察官諭知證人有具結義務及偽證處罰，並命其立於
      證人地位朗讀結文，供前具結擔保證言之真實性後，於檢
      察官面前出於自由意識而完整、連續陳述親身經歷，並於
      訊畢交付閱覽而經其簽名，且依筆錄之記載並無不能自由
      陳述或其他非法、不當之取證情形，核無顯不可信之情形
      ，觀諸被告於本院審理程序中不爭執其證據能力，迄今亦
      未具體指明上開證言有何顯不可信之情況，是依刑事訴訟
      法第159條之1第2項之規定，應認有證據能力。嗣於本院
      審理中亦經傳喚證人甲○○到庭具結作證，已賦予被告對
      質詰問之機會，並由本院直接觀察證人供述時之神情、語
      調及態度等，憑以究明該項供述證據之憑信性。再上開證
      人之偵訊筆錄於本院審理時，業經本院逐一提示並告以要
      旨，使當事人均能澈底瞭解該等證據之形貌或內容、意涵
      後，分別由檢察官及被告逐一表示意見而為充分之辯論，
      此有本院99年9月9日審判筆錄在卷可按。準此，上揭證人
      於檢察官面前所為之陳述有證據能力，並經本院合法調查
      ，引用其證詞作為證據自屬適當，得採為認定被告本案犯
      罪事實存否之證據。
（二）又按被告以外之人於審判外之陳述，雖不符同法第159條
      之1至第159條之4之規定，而經當事人於審判程序同意作
      為證據，法院審酌該言詞陳述或書面陳述作成時之情況，
      認為適當者，亦得為證據；又當事人、代理人或辯護人於
      法院調查證據時，知有第159條第1項不得為證據之情形，
      而未於言詞辯論終結前聲明異議者，視為有前項之同意，
      刑事訴訟法第159條之5定有明文。考其立法意旨在於傳聞
      證據未經當事人之反對詰問予以核實，原則上先予排除。
      惟若當事人已放棄反對詰問權，於審判程序中表明同意該
      等傳聞證據作為證據；或於言詞辯論終結前未聲明異議，
      基於尊重當事人對傳聞證據之處分權，及證據資料愈豐富
      ，愈有助於真實發見之理念，且強化言詞辯論主義，使訴
      訟程序得以順暢進行，上開傳聞證據亦均具有證據能力。
      而所謂「審酌該陳述作成時之情況，認為適當」者，係指
      依各該審判外供述證據製作當時之過程、內容、功能等情
      況，是否具備合法可信之適當性保障，加以綜合判斷而言
      （最高法院94年度臺上字第3277號判決可資參照）。查本
      判決所引用各該被告以外之人所為審判外之陳述以及其他
      書面陳述，雖均屬傳聞證據，且查無符合同法第159條之1
      至第159條之4等情形，惟當事人於本院審判期日中就證據
      能力部分均表示無意見而不予爭執，且迄至言詞辯論終結
      前，當事人知悉有同法第159條第1項不得為證據之情形，
      猶未再聲明異議，本院審酌上開證據資料製作時之情況，
      並無違法不當（例如：該違背法定程序屬證據相對排除法
      則，且情節重大）及證明力明顯過低之瑕疵，亦認為以之
      作為證據應屬適當，依刑事訴訟法第159條之5之規定，認
      上揭證據資料均有證據能力。
（三）至卷附現場照片8張（見警卷第8至11頁），均係以科學方
      法之方式拍攝記錄所留存之現場影像，固具文書證據之外
      觀，然其等並未存在因「知覺」、「記憶」、「表達」及
      「真誠」等供述要素所可能產生錯誤或扭曲之情形，非屬
      供述證據，而為調查犯罪所得之證物，均應無傳聞法則之
      適用。而上開照片均係於案發後所拍攝，復查卷內現存事
      證均無積極證據足以懷疑或證明上揭照片有經偽造、變造
      或違法取得之情形，且與本件訴訟上之待證事實具有相當
      之關聯性，再經本院依法定調查證據程序提示被告辨識無
      訛，自均具證據能力。
二、訊據被告固不否認曾於上揭時、地，未經被害人之同意，擅
    自轉動被害人未及取下之鑰匙啟動停放在該處機車之電門，
    在發動該機車引擎而欲迴轉離去之際，適為被害人聽聞該處
    小狗吠叫聲及該機車引擎發動聲響而發覺制止，始離開現場
    之事實，然矢口否認有何公訴意旨所稱之竊盜犯行，先辯稱
    ：其於行為時酒醉意識不清，對於案發經過之記憶業已模糊
    不清；復辯稱：其已認識被害人多年，純粹為捉弄被害人，
    始擅自轉動被害人未及取下之鑰匙啟動該機車之電門，並無
    不法所有之意圖；況其如有意竊取代步交通工具，大可挑選
    車況較佳之機車，何須竊取被害人所有車況甚為不佳之破爛
    機車云云。惟查：
（一）被告於上揭時、地，未經被害人之同意，擅自轉動被害人
      未及取下之鑰匙啟動停放在該處機車之電門，在發動該機
      車引擎而欲迴轉離去之際，適為被害人聽聞該處小狗吠叫
      聲及該機車引擎發動聲響而發覺制止，被告始離開現場等
      事實，業據被告於偵查及本院審理中供明在卷（見偵卷第
      19頁及本院卷第40、54頁），復經證人甲○○於警詢、偵
      查及本院審理中證述綦詳（見警卷第3至6頁、偵卷第27頁
      及本院卷第50頁至第51頁背面），並無明顯矛盾或齟齬不
      合之處，尚難謂有何明顯而重大之瑕疵可指，如非親身經
      歷，當無法牢記其杜撰情節，亦不可能經過警詢、偵查及
      本院審理中一再反覆訊（詢）問，仍能為大抵相符之陳述
      ；稽之證人甲○○係身心健全之成年人，苟非實情，當無
      甘冒偽證追訴之風險而設詞誣攀被告之動機及必要，是證
      人甲○○所為上開證言核與實情相符，堪予採信。此外，
      並有刑案現場測繪圖、車籍查詢-基本資料詳細畫面及現
      場照片8張等件在卷可稽（見警卷第8至13頁），足認被告
      所為此部分不利於己之任意性陳述與事實相符，堪以採信
      。
（二）至被告雖以上揭情詞置辯，惟查：
    1.被告雖稱：其已認識被害人多年，純粹為捉弄被害人，始
      擅自轉動被害人未及取下之鑰匙啟動該機車之電門，並無
      不法所有之意圖云云。然被害人先後於警詢、偵查及本院
      審理中均證稱：其不認識被告，因聽聞該處小狗吠叫聲及
      機車引擎發動聲響，始發覺被告擅自轉動其未及取下之鑰
      匙啟動停放在該處機車之引擎而欲迴轉離去等語（見警卷
      第4頁、偵卷第26至27頁及本院卷第50頁至第50頁背面）
      ，是證人甲○○就其不認識被告乙節既已供述明確，而證
      人甲○○亦證稱：其於被告擅自轉動其未及取下之鑰匙啟
      動該機車之電門，發動該機車引擎而欲迴轉離去之際，高
      喊要報警處理，被告旋即逃離現場等語明確（見警卷第4
      頁及本院卷第51頁）。果如被告所稱其已認識被害人多年
      ，純粹為捉弄被害人，並無不法所有之意圖，則被告亦當
      於被害人發覺後停留在現場，向被害人說明本意，以免遭
      受誤會，豈有聽聞被害人高喊要報警處理，旋即迅速逃逸
      之理，是依被告與證人甲○○既無任何親屬或朋友關係，
      且被告聽聞被害人高喊要報警處理，旋即逃離現場等情觀
      之，被告雖稱其欠缺不法所有之意圖，要與卷附客觀證據
      所顯示之事實不合。況衡諸常情，一般朋友間亦極少有無
      故暗藏他人之代步工具以捉弄朋友之情，則被告竟對於不
      認識、不熟識之人開此種玩笑，亦與常情有違，益徵被告
      所為顯係出於不法所有之意圖，而非意在戲弄被害人，足
      見被告上開所辯，要屬事後飾卸之詞，當無可採。
    2.按刑法第19條有關行為人刑事責任能力有無之判斷標準，
      係採生理學及心理學之混合立法體例，以行為人於行為時
      生理上是否具有精神障礙或其他心智缺陷之原因，致其心
      理上產生不能、欠缺或顯著減低辨識行為違法之能力（學
      理上稱為「辨識能力」）或依其辨識而行為之能力（學理
      上稱為「控制能力」）之結果而言。其中「精神障礙或其
      他心智缺陷」之生理原因要件，事涉醫學上精神病科之專
      門學識，自有選任具該專門知識經驗者或囑託專業醫療機
      構加以鑑定之必要；倘經鑑定結果，行為人行為時確有精
      神障礙或其他心智缺陷，則其辨識行為違法或依其辨識而
      行為之能力，是否屬於不能、欠缺或顯著減低之心理結果
      ，應由法院本於職權審酌被告行為當時所有之客觀狀態及
      行為之每一細節（例如：行為前、中及後之反應狀態）予
      以綜合觀察論斷（最高法院99年度臺上字第2311號及98年
      度臺上字第5554號判決可資參照）。經查，被告於案發前
      縱曾飲酒，惟其於案發後歷經警詢、偵查及本院審理中對
      於所詢相關案發過程之客觀情狀、原因及年籍資料均能自
      行描述說明，且能避重就輕陳述加害情節，足認被告行為
      時對外界事物之理解及判斷能力並無較普通人之平均程度
      顯然減退之情形，堪信被告行為時之是非辨識能力及行為
      控制能力，並未因酒精影響而有致不能辨識行為違法或欠
      缺依其辨識而行為之能力之情形，亦無因飲酒致其辨識行
      為違法或依其辨識而行為之能力，顯著減低之情形，而能
      清楚記憶案發當時發生事情經過情形，被告事後空言辯稱
      因酒醉不復記憶云云，顯係事後卸責之詞。又縱認本案發
      生之原因，係被告因酒精作用自陷於精神障礙後所為，惟
      按刑法第19條第3項之原因自由行為，係指行為人在精神
      、心智正常，具備完全責任能力時，本即有犯罪故意，並
      為利用以之犯罪，故意使自己陷入精神障礙或心智缺陷狀
      態，而於辨識行為違法之能力與依辨識而行為之自我控制
      能力欠缺或顯著降低，已不具備完全責任能力之際，實行
      該犯罪行為；或已有犯罪故意後，偶因過失陷入精神障礙
      或心智缺陷狀態時，果為該犯罪；甚或無犯罪故意，但對
      客觀上應注意並能注意或可能預見之犯罪，主觀上卻疏未
      注意或確信其不發生，嗣於故意或因有認識、無認識之過
      失，自陷於精神障礙或心智缺陷狀態之際，發生該犯罪行
      為者，俱屬之。故原因自由行為之行為人，係在具有完全
      刑事責任能力之原因行為時，對構成犯罪之事實，具有故
      意或能預見其發生，即有不自陷於精神障礙、心智缺陷狀
      態及不為犯罪之期待可能性，竟仍基於犯罪之故意，或對
      應注意並能注意，或能預見之犯罪事實，於故意或因過失
      等可歸責於行為人之原因，自陷於精神障礙或心智缺陷狀
      態，致發生犯罪行為者，自應與精神、心智正常狀態下之
      犯罪行為同其處罰。是原因自由行為之行為人，於精神、
      心智狀態正常之原因行為階段，即須對犯罪事實具有故意
      或應注意並能注意或可得預見，始符合犯罪行為人須於行
      為時具有責任能力方加以處罰之原則，最高法院96年度臺
      上字第6368號判決意旨亦採此見解。查被告飲酒之原因係
      出於其自由意願，此為被告所不否認，是其酒後所呈現之
      辨識其行為違法或依其辨識而行為之能力減低之狀態顯為
      自己故意所招致，其就上開犯行，依刑法第19條第3項之
      規定，仍無從據此減輕其刑之餘地，附此敘明。
（三）綜上各節勾稽以觀，被告意圖為自己不法之所有，擅自轉
      動被害人未及取下之鑰匙啟動該機車之電門，在發動該機
      車引擎而欲迴轉離去之際，適為被害人發覺制止，被告始
      離開現場等情，至為灼然。被告上開所辯，要屬臨訟卸責
      之詞，不足採信。本件事證明確，被告犯行洵堪認定，應
      依法論科。
三、按竊盜罪既遂與未遂之區別，應以所竊之物已否移入自己權
    力支配之下為標準，如已著手實行竊取，而未脫離他人管有
    或尚未移入自己支配之下，均為未遂，倘已將他人管有之物
    ，以偷竊之方法，移入自己支配之下，即為既遂。至其後將
    已竊得之物遺棄逃逸或未帶離現場，無妨於該罪之成立（最
    高法院17年上字第509號、49年臺上字第939號及69年臺上字
    第2523號判例可資參照）。準此，所謂「竊取」，當指於違
    反他人意願之客觀情況下，破壞他人對於動產原有之持有支
    配狀態，進而重新建立持有支配管領力之行為。經查，被告
    於上開時間、地點轉動被害人未及取下之鑰匙啟動該機車電
    門，在發動該機車引擎而欲迴轉離去之際，業已將該機車駛
    離現場約130公分後始為被害人發現攔阻等情，業據被告自
    承在卷（見偵卷第19頁），並經證人甲○○證述明確（見警
    卷第5頁及偵卷第27頁），顯見該機車當時已移置被告實力
    支配之下，其竊盜行為即已完成，自難謂因行為人甫得手後
    即當場為被害人發覺或其他尚處於被害人所能支配空間而未
    能將該機車駛離之情形，而謂為竊盜未遂，核其所為，係犯
    刑法第320條第1項之竊盜罪。公訴意旨雖認被告就此部分係
    犯竊盜未遂罪，容有未洽，惟按刑事訴訟法第300條所謂變
    更法條，係指罪名之變更，若罪名相同，僅行為態樣有既遂
    及未遂之分者，即毋庸引用刑事訴訟法第300條變更檢察官
    起訴之法條（最高法院98年度臺上字第3274號及87年度臺上
    字第3234號判決可資參照），是本件僅為犯罪既未遂階段不
    同，尚不生變更起訴法條之問題，附此敘明。再被告有如犯
    罪事實欄一所載之論罪科刑及執行情形，此有臺灣高等法院
    被告前案紀錄表附卷可參，其前曾受有期徒刑之執行完畢，
    於5年以內故意再犯本件最重本刑為有期徒刑以上之罪，為
    累犯，應依刑法第47條第1項之規定加重其刑。爰審酌被告
    前因多次犯竊盜案件，先後經本院論罪科刑確定，猶未能從
    前例中記取教訓，竟於本次再犯同一罪質之竊盜案件，顯見
    被告仍未從前例中記取教訓，且其正值壯年，竟不思正途獲
    取財物，恣意侵害他人財產權，危害社會秩序程度非輕，法
    治觀念實有偏差，兼衡酌其品性素行、犯罪動機、目的、手
    段、生活狀況不佳、教育程度為士官學校畢業、犯罪所得之
    利益及所生之損害等一切情狀，量處如主文所示之刑，並諭
    知易科罰金之折算標準。至公訴人雖就被告具體求刑有期徒
    刑7月，惟本院認以量處如主文所示之刑為適當，檢察官之
    求刑，尚屬過重，附此敘明。
據上論斷，應依刑事訴訟法第299條第1項前段，刑法第320條第1
項、第47條第1項、第41條第1項前段，刑法施行法第1條之1第1
項、第2項前段，判決如主文。
本案經檢察官乙○○到庭執行職務。
中    華    民    國    99    年    9    月    23    日
                  刑事第二庭  審判長法  官  陳弘能
                                    法  官  簡大倫
                                    法  官  彭凱璐
以上正本證明與原本無異。
如不服本判決應於收受送達後10日內向本院提出上訴書狀，並應
敘述具體理由；其未敘述上訴理由者，應於上訴期間屆滿後20日
內向本院補提理由書（均須按他造當事人之人數附繕本）。「切
勿逕送上級法院」。告訴人或被害人對於本判決如有不服，請書
具不服之理由狀，請求檢察官上訴者，其上訴期間之計算係以檢
察官收受判決正本之日期為準。
                                    書記官  陳憶萱
中    華    民    國    99    年    9     月    23    日
附錄論罪科刑法條：
中華民國刑法第320條
意圖為自己或第三人不法之所有，而竊取他人之動產者，為竊盜
罪，處5年以下有期徒刑、拘役或5百元以下罰金。
意圖為自己或第三人不法之利益，而竊佔他人之不動產者，依前
項之規定處斷。
前二項之未遂犯罰之。

司法院資訊處製作；財團法人民間司法改革基金會備份。
